【裁判字號】    99,建,15
【裁判日期】    990629
【裁判案由】    給付工程款
【裁判全文】
臺灣臺北地方法院民事判決                99年度建字第15號
原      告  聖志企業有限公司
法定代理人  謝金花
訴訟代理人  洪文浚律師
被      告  大成工程股份有限公司
法定代理人  陳仁欽
訴訟代理人  歐家瑜
            劉宜松
            丁中原律師
            林俊吉律師
上列當事人間請求給付工程款事件，本院於民國99年6月7日言詞
辯論終結，判決如下：
    主  文
原告之訴及假執行之聲請均駁回。
訴訟費用由原告負擔。
    事實及理由
一、原告主張：伊曾分別於民國95年1月11日、同年2月20日承攬
    被告之「台北醫學大學附設醫院第三醫療大樓防水工程」（
    下稱系爭A工程）及「國立臺灣大學醫學院附設醫院雲林分
    院第一期醫療大樓新建工程地下室防水工程」（下稱系爭B
    工程），並與被告簽訂工程合約。系爭A、B工程約定契約總
    價分別為新臺幣（下同）550萬元、150萬9,890元，工程保
    留款均為上開契約總價10%，且均採實作實算計算，依約於
    完成結算、工程驗收合格並辦妥保固手續後，被告即應一次
    付清尾款。上開2工程均已結算且完成完工驗收，系爭A工程
    實作實算總金額為477萬1,100元，被告迄今尚未給付伊保留
    款48萬7,884元；系爭B工程實作實算總金額為215萬6,438元
    ，被告則僅給付伊工程款177萬9,382元，尚有37萬7,056元
    未給付。伊所承攬之上開2工程，被告共積欠伊工程款86萬
    4,940元（下稱系爭工程款）。為此，爰依承攬契約之法律
    關係，提起本訴等情。並聲明：(一)被告應給付伊系爭工程款
    ，及自起訴狀繕本送達翌日起至清償日止，按年息5%計算之
    利息；(二)願供擔保，請准宣告假執行。
二、被告則以：對原告上開所述之事實均不爭執，惟原告於施作
    系爭A工程期間，因工地地下室擬抽換變電箱增加電容量，
    自96年2月2日起至3日晚間全面停電，故伊特於96年2月2日
    張貼公告，嚴禁所有工程人員及車輛進入地下室。詎原告員
    工洪聰仍於96年2月3日上午進入地下室，並不慎受傷（下
    稱系爭傷害）。依原告承攬系爭A工程時所簽立之安全切結
    書（下稱系爭切結書）之約定「如有本公司（即原告）僱用
    之工作人員在甲方（即伊）之工地內發生任何意外災害時，
    民事刑責概由本公司自行負責，與業主及甲方無涉。」，是
    洪聰於系爭A工程之工地受傷，自應由原告對之負賠償之
    責。而伊基於大包照顧小包之精神，及共同防止職業災害之
    精神，乃協助原告處理洪聰工地意外險理賠事宜，並於96
    年8月29日與洪聰達成和解，由伊先代原告墊付和解金200
    萬元，伊自得於應給付原告之系爭工程款中扣抵。是原告請
    求伊給付系爭工程款，並無理由等語，資為抗辯。並聲明：
    (一)原告之訴駁回。(二)如受不利益之判決，請准提供擔保以免
    假執行。
三、兩造不爭執與爭執事項：
  (一)不爭執事項：
   1.兩造分別於於95年1月11日、2月20日、簽訂系爭A、B工程
     之工程合約，由原告承攬被告之系爭A、B工程。
   2.系爭A、B工程均已完工並經驗收及結算完成。
   3.系爭A、B工程經兩造結算實作實算總金額分別為477萬1,10
     0元、215萬6,438元。
   4.系爭A工程被告尚有保留款48萬7,884元未給付予原告；系
     爭B工程被告尚有工程款37萬7,056元未給付予原告。
  (二)爭執事項：
    被告就其積欠原告系爭工程款主張抵銷有無理由？
四、得心證之理由：
  (一)按事業單位以其事業招人承攬，如有再承攬時，承攬人或中
    間承攬人，就各該承攬部分所使用之勞工，均應與最後承攬
    人，連帶負本章所定雇主應負職業災害補償之責任。事業單
    位或承攬人或中間承攬人，為前項之災害補償時，就其所補
    償之部分，得向最後承攬人求償，勞動基準法第62條定有明
    文。又所謂職業災害，不以勞工於執行業務時所生災害為限
    ，亦應包括勞工準備提出勞務之際所受災害，此參酌行政院
    勞工委員會依勞工保險條例第34條第2項規定訂定之勞工保
    險被保險人因執行職務而致傷病審查準則第4條：「被保險
    人上下班，於適當時間，以適當交通方法，從日常居、住處
    所往返就業場所之應經途中發生事故而致之傷害，視為職業
    傷害」之規定即明。查證人洪聰到庭證稱，台北醫學院地
    下室有許多坑洞施工，伊僅施作一部份之坑洞，96年2月3日
    上午伊要到地下室之坑洞施工時，不慎掉入其他坑洞而受傷
    等語（見卷第99頁反面-第100頁），復觀諸證人於96年8月
    22日在台北市政府警察局信義分局所為之調查筆錄記載：「
    我在聖志企業有限公司擔服防水工程的師父，在96年2月3日
    上午8時左右，我預（應係「欲」之誤寫）至「臺北醫學大
    學附設醫院」地下3樓從事防水工程，當時地下3樓燈光不夠
    亮，而且另一工程公司（大成工程公司）也在該層樓挖筏基
    ，已開挖好數不清的筏基洞，每筏基洞深2公尺，口寬約1.2
    公尺，我尚未走到要工作的地點就跌入一個筏基洞內，我就
    昏迷不醒人事醒過來時就在醫院加護病房了。」等語，有該
    調查筆錄附卷可稽（見卷第130頁），可見證人洪聰係往
    其工作地點提供勞務之際而掉入坑洞發生系爭傷害，揆諸前
    揭說明，其因該事故所受傷害自屬職業災害無疑。又洪聰
    既受僱於原告，原告就洪聰而言，係最後承攬人，依上揭
    勞動基準法第62條之規定，原告對洪聰之職業災害自應負
    最終補償責任。
  (二)被告抗辯原告施作系爭A工程期間，因工地地下室要抽換變
    電箱增加電容量，自96年2月2日至3日晚間全面停電，故伊
    於96年2月2日有張貼公告，嚴禁所有工程人員及車輛進入地
    下室一節，業據其提出相片2幀為證。查被告於96年2月2日
    所張貼之公告其上記載：「因地下室要抽換變電箱增加電容
    量.自96年2/2～2/3晚全面停電嚴禁所有工程人員及車輛進
    入地下室.違者自負後果並予重罰！！大城北醫工安楊文彰
    敬啟96.2.2」，有相片2幀在卷足佐（見卷第79頁）。另證
    人楊文彰到庭證述，上開公告係伊以毛筆所書寫，共寫2張
    ，伊並於96年2月2日晚上，將該2張公告張貼於車輛進出口
    處，且同時交代保全人員禁止所有車輛及人員進入地下室
    等語（見卷第152頁）。再參以其於96年8月23日在台北市政
    府警察局信義分局亦稱「在96年2月2日有事先公告禁止進入
    地下室」等語，有調查筆錄附卷可憑（見卷第132頁），及
    證人謝錦城亦證述，發生事件之前一天晚上（即96年2月2日
    ）有貼公告嚴禁車輛及人員進入等語（見卷第154頁）。堪
    信被告於96年2月2日晚上有張貼禁止車輛及人員進入之公告
    。被告既已張貼禁止進入地下室之公告，洪聰仍於96年2
    月3日上午進入工地地下室提供勞務，則難認被告應對洪聰
    因此所受之系爭傷害，負損害賠償責任。
  (三)又按二人互負債務，而其給付種類相同，並均屆清償期者，
    各得以其債務，與他方之債務，互為抵銷民法第334條第1項
    定有明文。查依兩造就系爭A工程所簽訂之工程合約中契約
    一般條款第13條約定：「乙方（即原告）員工及乙方之分包
    廠商員工均應遵守有關法令規定，...並接受甲方（即被告
    ）對有關工作事項之指示。如不照指示辦理，...甲方得隨
    時要求乙方更換員工，乙方不得拒絕。該等員工如有任何糾
    紛或違法行為，概由乙方負完全責任，如遇有傷亡或意外情
    事，亦應由乙方自行處理，與甲方無涉。」（見卷第162頁
    ）、協力廠商安全衛生管理規則第16項第1點、第31項第1點
    分別約定：「工地作業人員應遵照甲方施工單位門禁管制之
    規定出入（見卷第172頁）」、「承包商（即原告）違反本
    規則所造成一切損害，承包商應負責賠償時，甲方工地人員
    得自工程款中逕自扣除，承包商不得異議。」（見卷第171
    頁）、安全切結書約定：「如有本公司（即原告）僱用之工
    作人員在甲方之工地內發生任何意外災害時，民事刑責概由
    本公司自行負責，與業主及甲方均無涉。」（見卷第181頁
    ），可知原告之員工應遵照被告之指示，如有違反，所生之
    損害，應由原告自行負責。原告員工洪聰於96年2月3日違
    反被告禁止進入地下室之指示而受傷，依上開規定，自應由
    原告負賠償責任。又洪聰雖與被告當時法定代理人莊南田
    簽立和解書，惟洪聰自陳其係與被告公司達成和解，且被
    告公司已給付和解金額200萬元（見卷第100頁），及參諸洪
    聰、原告與被告於96年8月29日達成協議，洪聰同意以
    200萬元達成和解，所簽立之協議書上具名人為「大成工程
    公司代表：蔡國基」、「家屬代表：洪聰吉」、「聖志公司
    代表：謝金花」（見卷第84頁），足徵洪聰確係與被告公
    司成立和解。依前所述，原告對洪聰之職業災害應負最終
    補償責任，被告對洪聰之受傷無須負損害賠償責任，則被
    告就其與洪聰之職業災害所成立和解之範圍內，主張對原
    告有債權200萬元，自屬有據。從而，原告請求對被告之債
    權200萬元部分，以抵銷其應負擔債務，核屬可採。
  (四)至原告主張如伊須對洪聰之職業災害負責，被告對該損害
    之發生亦與有過失云云，惟查，按民法第217條有關被害人
    與有過失之規定，其適用範圍固不僅及於侵權行為與債務不
    履行所生損害賠償之債，並及於其他依法律規定所生損害賠
    償之債，然亦僅止於損害賠償之債方有其適用。而本件原告
    係依承攬契約之法律關係，請求被告給付工程款，非屬損害
    賠償之性質，並無民法第217條過失相抵規定之適用。況被
    告無須對洪聰之受傷負損害賠償責任，已述如上。是原告
    上開主張，應不足採。原告又主張上開安全切結書之內容係
    被告預定用於同類工程合約之條款，且該內容顯係免除預定
    契約條款之被告之責任，加重他方及原告之責任，其情形顯
    失公平，依民法第247條之1規定，該部分約定應屬無效云云
    。查前開安全切結書約定：「如有本公司（即原告）僱用之
    工作人員在甲方（即被告）之工地內發生任何意外災害時，
    民事刑責概由本公司自行負責，與業主及甲方均無涉。」，
    該約定並無違背勞動基準法第62條之規定，即難謂有免除被
    告之責任，加重原告之責任之情形，原告主張該安全切結書
    之約定應屬無效云云，殊難採取。
五、綜上所述，被告以其對原告有債權200萬元，並主張抵銷其
    應給付予原告之系爭工程款，洵屬有據。從而，原告請求被
    告給付86萬4,940元，及自起訴狀繕本送達翌日起至清償日
    止，按年息5%計算之利息，為無理由，應予駁回。原告之訴
    既經駁回，其假執行之聲請即失所附麗，併駁回之。
六、本件事證已臻明確，兩造其餘攻擊防禦方法及舉證，核與判
    決結果無影響，爰不再一一論列，併予敘明。
七、據上論結，本件原告之訴為無理由，依民事訴訟法第78條，
    判決如主文。
中    華    民    國    99    年    6     月    29    日
                  民事第三庭    法  官  魏式瑜
以上正本係照原本作成
如對本判決上訴，須於判決送達後20日內向本院提出上訴狀
中    華    民    國    99    年    6     月    29    日
                                書記官  曾鈺馨

司法院資訊處製作；財團法人民間司法改革基金會備份。
